【裁判字號】    89,上易,112
【裁判日期】    890829
【裁判案由】    損害賠償
【裁判全文】
臺灣高等法院民事判決  八十九年度上易字第一一二號
    上  訴  人  世勤工業有限公司
    法定代理人  張定暉
    訴訟代理人  陳德文律師
    被上訴人    易坤機械工業有限公司  設台北縣五股鄉○○路○段十二號
    法定代理人  楊素眉        .
    訴訟代理人  毛英富律師
右當事人間請求損害賠償事件，上訴人對於中華民國八十九年一月六日臺灣士林地方
法院八十八年度訴字第一五一號第一審判決提起上訴，本院判決如左：
    主    文
上訴駁回。
第二審訴訟費用由上訴人負擔。
    事    實
甲、上訴人方面：
一、聲明：求為判決：
(一)原判決廢棄。
(二)被上訴人應給付上訴人新台幣 (下同）九十七萬二千九百六十元及自民國 (下同
    ) 八十六年十二月一日起至清償日止按週年利率百分之五計算之遲延利息。
(三)請准供擔保宣告假執行。
二、陳述：除與原判決記載相同者，茲引用外，補陳略稱：
(一)被上訴人屢以上訴人之材料供給不足，伊不可能受任產製五萬支為抗辯之理由，
    主張系爭契約未約定數量，僅係代工云云，上訴人否認之。
(二)本件解約有民法第五百零二條第二項之適用：
    被上訴人一再遲延已近一年，上訴人一再催交無效，已致施士敖工法遠東有限公
    司（以下簡稱施仕敖公司）發出最後通牒，其情形已非給付遲延之問題，而係給
    付對上訴人（債權人）無利益之問題，此時兩造契約狀況如認無民法五百零二條
    第二項之適用或類推適用，豈非被上訴人可無限期拖延（十年、二十年？），而
    上訴人卻只能待其高興給付時始請求減少報酬？
(三)縱認不能解約，但被上訴人遲延後之給付予上訴人已無利益，上訴人自得依民法
    第二百三十二條請求賠償。（被上訴人通知上訴人取貨之時間為八十七年十二月
    三十一日，已於上訴人同年十一月底聲明解約之後，無任何法律意義，不發生受
    領遲延問題）
乙、被上訴人方面：
一、聲明：求為判決：如主文。
二、陳述：除與原判決記載相同者，茲引用外，補陳略稱：
(一)上訴人追加民法第五百零二條第二項為訴訟標的，被上訴人不同意其追加。上訴
    人主張其係依新修正民事訴訟法第二百五十五條第一項第二款「請求之基礎事實
    同一者」而追加民法第五百零二條第二項云云，惟依原審所認事實本件係「未約
    定交貨日期」，而上訴人主張民法第五百零二條第二項其要件為「‧‧以工作於
    特定期限完成或交付為契約之要素者‧‧‧」，足見其「請求之基礎事實」並非
    同一，上訴人未經被上訴人同意依法自不得追加 (民訴法第四百四十六條第一項
    ) 。
(二)上訴人主張民法第五百零二條第二項「前項情形，如以工作於特定期限完成或交
    付為契約之要素者，定作人得解除契約‧‧‧」云云，惟為被上訴人所否認，上
    訴人自應舉證證明兩造間有合意「工作於特定期限完成或交付為契約之要素」，
    從而，上訴人即應舉證被上訴人有同意於八十八年十一月三十日前交貨為工作於
    特定期限完成或交付為兩造合意之契約要素。
(三)上訴人固提上證一「請求延期書」影本，被上訴人否認其為真正，依民事訴訟法
    第三百五十七條規定，自應由上訴人證其真正。
(四)上訴人未能舉證證明被上訴人遲延給付，既非遲延後之給付，自亦無所謂民法第
    二百三十二條「遲延後之給付，於債權人無利益者，債權人得拒絕其給付」：
    查，上訴人起訴主張其於八十六年八月十日接獲訴外人施仕敖公司訂購系爭螺絲
    ，乃於同年九月與被上訴人公司訂立同額同式產品之產製口頭合約，兩造並未約
    定交貨日期云云，是給付無確定期限者，債務人於債權人得請求時，經其催告而
    未為給付，自受催告時起，負遲延責任。(民法第二百二十九條第二項)，一方遲
    延給付者，他方當事人得定相當期限，催告其履行，如於期限內不履行時，得解
    除其契約  (民法第二百五十四條)，從而，上訴人以原審起訴狀原證二律師函限
    期催告解除契約，既未踐履民法第二百二十九條第二項催告程序，則被上訴人即
    無遲延給付，尤無所謂「於債權人無利益者」情事，其解除契約即不合法。
(五)上訴人八十九年三月二十八日聲明狀主張「被上訴人遲延後之給付對上訴人無利
    益，應有民法第五百零二條第二項」云云，亦與事實不符：
    蓋因可歸責於承攬人之事由，致工作不能於約定期限完成，如以工作於特定期限
    完成或交付為契約之要素者，定作人得解除契約，固為民法第五百零二條第二項
    規定，此乃以工作於特定期限完成或交付為契約之要素，如前所述，本件係屬並
    未約定交貨日期，自屬未定期限，與上開法條規定要件，自不相符，應無該法條
    規定之適用。
    理    由
一、上訴人起訴時原請求被上訴人給付一百零三萬零四百六十八元及法定遲延利息，
    嗣於原審減縮為請求被上訴人給付九十七萬二千九百六十元及法定遲延利息，核
    屬減縮應受判決事項之聲明，依民事訴訟法第二百五十六條第二款規定，尚無不
    可。又上訴人於本院追加依民法第五百零二條第二項規定請求，惟此乃補充事實
    上或法律上之陳述，核與民事訴訟法第二百五十六條第一款規定相符，縱未經被
    上訴人同意，亦應准許之，合先敘明。
二、上訴人起訴主張：其於八十六年八月十日接獲訴外人施士敖公司訂購 2.5 Ton
     capstan 140×170MML螺絲四萬個、5.0  Ton capstan 200×240MML螺絲五萬個
    ，乃於同年九月間與被上訴人公司訂立同額同式產品之產製口頭合約，未約定交
    貨日期，詎被上訴人公司一再延滯，至八十七年十月間5.0  Ton capstan 200×
    240MML之貨品仍未完成，因訴外人施士敖公司已不願再等，上訴人乃依民法第二
    百五十四條規定定期催告被上訴人應於八十七年十一月三十日前完工交貨，並聲
    明如遲延將解除契約並請求賠償，惟被上訴人屆期仍未交付，爰依民法第二百五
    十四條解除契約，並依民法第二百三十二條規定請求被上訴人賠償其所受損害及
    所失利益共計九十七萬二千九百六十元及利息。
三、被上訴人則否認與上訴人訂立和施士敖公司訂購單所載同額同式產品之口頭合約
    ，並以：上訴人定作之小支螺絲均已完工交付，至於大支螺絲即200×240MML 之
    螺絲，上訴人指示僅作單頭即可，且上訴人提供之材料僅足以製作二萬三千九百
    七十六支，被上訴人已於八十七年九月間製作完竣，上訴人並已取走一萬一千零
    九十一支，餘一萬二千八百八十五支上訴人嗣後又指示應製成雙頭螺絲，雙方同
    意八十七年十二月底交貨，被上訴人亦已完成，詎料上訴人竟不依約取貨又不支
    付承攬報酬，反而寄發存證信函催告被上訴人於八十七年十一月三十日前如未交
    貨則解除契約請求損害賠償，殊屬無理等語，資為抗辯。
四、本件兩造爭執之點厥為上訴人以被上訴人給付遲延為由而解除契約，其解除是否
    合法？及上訴人得否依民法第五百零二條第二項規定解除契約？經查兩造間之契
    約，係約定由上訴人提供材料，交由被上訴人產製完成指定規格之螺絲，由上訴
    人支付報酬，核其性質，應屬承攬契約等事實，為兩造所不爭執，自堪信為真。
    按民法第五百零二條第一項規定「因可歸責於承攬人之事由，致工作不能於約定
    期限完成，或未定期限經過相當時期而未完成者，定作人得減少報酬。」我國通
    說及實務見解，咸認為此規定應排除民法第二百五十四條之適用，蓋承攬人縱有
    履行遲延情事，亦多耗費勞力時間及費用，倘許定作人依一般債務遲延之法則，
    行使解除權，則對承攬人甚為不利，必釀成不公平現象。是上訴人主張被上訴人
    承攬之工作遲延而依民法第二百五十四條規定催告解除契約，應屬無理，從而兩
    造間之承攬契約並未因解除而消滅，應先敘明。
五、又前開民法第五百零二條第一項規定雖未排除民法第二百三十二條規定之適用，
    蓋如遲延後之給付，於定作人無利益，自不能強其接受。惟按「遲延後之給付於
    債權人無利益者，債權人得拒絕其給付，並得請求賠償因不履行而生之損害」固
    為民法第二百三十二條所明定，但必須有「遲延後之給付於債權人無利益」之特
    別情形，例如嚴格定期行為，債權人始得拒絕給付，不予受領，而請求損害賠償
    ，以替代履行之請求。且「遲延後之給付於債權人無利益之事實，應由債權人負
    舉證責任」（最高法院二十二年上字第二四五０號判例要旨參照）。是姑不論被
    上訴人是否確有給付遲延之情事，本件上訴人主張其於八十六年八月十日接獲訴
    外人施士敖公司訂購2.5   Ton  capstan  140×170MML螺絲五萬個、5.0  Ton
    capstan  200×240MML螺絲五萬個，乃於同年九月間與被上訴人公司訂立同額同
    式產品之產製口頭合約，未約定交貨日期，詎被上訴人公司一再延滯，至八十七
    年十月間5.0  Ton capstan 200×240MML之貨品仍未完成，因訴外人施士敖公司
    已不願再等，其乃定期催告被上訴人應於八十七年十一月三十日前全部完成交貨
    完畢，惟被上訴人屆期仍未交付，因其已遭訴外人施士敖公司解除契約，被上訴
    人遲延後之給付於其已無利益等情，既為被上訴人所堅詞否認，依前開判例意旨
    ，自應由上訴人就被上訴人之給付於上訴人已無利益之事實，負舉證之責任。經
    查：
(一)上訴人於八十六年八月十日接獲訴外人施士敖公司訂購2.5 Ton capstan
     140×170MML螺絲五萬支、5.0  Ton capstan 200×240MML螺絲五萬支之事實，
    固據上訴人提出訴外人施士敖公司訂貨單一紙為證，復經該公司總經理巫怡奇於
    原審到庭證述屬實，堪信為真實。惟被上訴人開立予上訴人之估價單記載承攬製
    造螺絲之規格與前開訴外人施士敖公司向上訴人訂購之螺絲規格雖然相符，然數
    量則為八萬支、一萬支，與訴外人施士敖公司向上訴人訂購之數量並不相符，此
    有估價單附卷足憑；雖上訴人指稱估價單為被上訴人片面製作不足採信云云，惟
    上訴人委請律師寄發催告被上訴人於八十七年十一月三十日前完工交付螺絲之存
    證信函亦引用該紙估價單為附件，足見該紙估價單並非被上訴人臨訟始片面製作
    ；設若上訴人係於接獲訴外人施士敖公司訂單後，與被上訴人公司訂立同額同式
    產品之承攬契約，何以要求被上訴人開立估價單時，估算製作之螺絲數量與訴外
    人施士敖公司訂購之數量並不相符？是上訴人所稱其接獲訴外人施士敖公司訂單
    後，與被上訴人訂立同額同式之承攬契約云云，是否屬實，已非無疑。
(二)況依證人即施士敖公司總經理巫怡奇於原審到庭證稱：「大支（螺絲）部分上訴
    人一直無法交付」、「我們告訴上訴人最多等到十月底再等沒有辦法」、「後來
    我們向別人訂貨」等語（見原審八十八年七月十五日言詞辯論筆錄），如上訴人
    向被上訴人定作系爭螺絲，係為交付訴外人施士敖公司，則上訴人理應於八十七
    年十月底前向被上訴人催告取得系爭螺絲。惟上訴人係於前開期限即將屆滿之八
    十七年十月三十日，方由律師寄發存證信函催告被上訴人須於八十七年十一月三
    十日之前完工交付，且上訴人催告被上訴人履行之期限係八十七年十一月三十日
    ，已在訴外人施士敖公司與上訴人約定之履行期限之後，足見上訴人定作系爭螺
    絲，與其與訴外人施士敖公司間之訂單並無必然關涉。自難僅憑訴外人施士敖公
    司已解除與上訴人間訂購螺絲之契約，即謂被上訴人給付系爭螺絲於上訴人已無
    利益。
(三)且上訴人公司係以五金機械零件之買賣為其營業項目，有公司變更登記事項卡在
    卷可稽，其交由被上訴人承攬之螺絲既已產製完成，縱無法售予訴外人施士敖公
    司，亦非無法出售他人。上訴人主張被上訴人給付系爭螺絲於其已無利益云云，
    又無法舉證以實其說，自難採信。
六、至於上訴人主張民法第五百零二條第二項「前項情形，如以工作於特定期限完成
    或交付為契約之要素者，定作人得解除契約‧‧‧」云云，惟為被上訴人所否認
    ，上訴人自應舉證證明兩造間有合意「工作於特定期限完成或交付為契約之要素
    」，亦即上訴人應舉證被上訴人有同意於八十八年十一月三十日前交貨為工作於
    特定期限完成或交付為兩造合意之契約要素。蓋因可歸責於承攬人之事由，致工
    作不能於約定期限完成，如以工作於特定期限完成或交付為契約之要素者，定作
    人得解除契約，固為民法第五百零二條第二項規定，此乃以工作於特定期限完成
    或交付為契約之要素，如前所述，本件係屬並未約定交貨日期，自屬未定期限，
    與上開法條規定要件，並不相符，自無該法條規定之適用，上訴人此部分之主張
    ，亦屬無據，要無足取。
七、綜上所述，上訴人既無法舉證證明被上訴人之給付於其已無利益，或具備民法第
    五百零二條第二項要件，而得解除系爭承攬契約，從而，上訴人片面主張其已依
    法解除系爭承攬契約，而拒絕被上訴人之給付，並請求損害賠償以替代履行之請
    求，自非法所許，應予駁回。上訴人之訴既經駁回，其假執行之聲請亦失所附麗
    ，應併予駁回。原審因而為上訴人敗訴之判決，及駁回其假執行之聲請，核無不
    合。上訴意旨指摘原判決不當，求予廢棄改判，為無理由，應予駁回。
八、本件事證已明，兩造其餘主張舉證，於判決基礎無影響，爰不一一贅述，附此敘
    明。
九、據上論結，本件上訴為無理由，依民事訴訟法第四百四十九條第一項、第七十八
    條，判決如主文。
中      華      民      國    八十九    年      八      月    二十九    日
                              民事第二庭
                                  審判長法  官  尤  豐  彥
                                        法  官  蕭  艿  菁
                                        法  官  魏  麗  娟
右正本係照原本作成。
不得上訴。
中      華      民      國    八十九    年      八      月    三十一    日
                                        書記官  曾  瓊  安


司法院資訊處製作；財團法人民間司法改革基金會備份。
